臺灣臺北地方法院民事判決　　　　　　　99年度訴字第1559號
原　　　告　王麗玲
訴訟代理人　蘇凱平律師
被　　　告　陳張富美
訴訟代理人　陳俊傑
上列當事人間因傷害等案件，原告提起刑事附帶民事訴訟請求侵
權行為損害賠償，經本院刑事庭裁定移送前來（99年度附民字第
17號），本院於中華民國100年1月14日言詞辯論終結，判決如下
：
    主      文
被告應給付原告新臺幣壹拾萬陸仟壹佰柒拾捌元，及自民國九十
九年一月十六日起至清償日止，按年息百分之五計算之利息。
原告其餘之訴駁回。
訴訟費用由被告負擔四分之一，餘由原告負擔。
本判決第一項得假執行；但被告如以新臺幣壹拾萬陸仟壹佰柒拾
捌元為原告預供擔保，得免為假執行。
原告其餘假執行之聲請駁回。
    事實及理由
一、按訴狀送達後，原告不得將原訴變更或追加他訴，但被告同
    意者，不在此限，民事訴訟法第255條第1項第1款定有明文
    。本件原告原以被告過失傷害其身體，並過失毀損其玉鐲（
    下稱系爭玉鐲），已經臺灣臺北地方法院檢察署檢察官（下
    稱臺北地檢署檢察官）起訴為由，依侵權行為法則提起刑事
    附帶民事訴訟，求為判命被告應給付新臺幣（下同）975,65
    8元（醫療費用2,758元、精神慰撫金500,000萬元、系爭玉
    鐲客觀價值471,700元及玉鐲價值鑑定費用1,200元），及自
    刑事附帶民事訴訟起訴狀繕本送達翌日起至清償日止，按年
    息5%計算之利息，並聲明願供擔保請准宣告假執行（見附民
    卷第1頁），惟關於玉鐲毀損部分，本院刑事庭業已認定被
    告並無故意毀損原告手腕上玉鐲之意，充其量僅構成民事上
    之侵權行為而負賠償責任，尚無庸逕以該刑法罪名相繩，僅
    因與有罪之傷害罪部分具有裁判上一罪關係而不另為無罪之
    諭知，有本院99年度易字第51號刑事判決可稽，此部分之請
    求並不合於提起刑事附帶民事訴訟之要件，雖經本院另以裁
    定駁回。惟原告於本件訴訟進行中，主張被告對其為傷害行
    為之際，同時致其手腕上之系爭玉鐲斷裂損壞，其仍因此損
    失136,000元及玉鐲鑑定費1,200元，爰請求被告如數賠償，
    並變更其請求之金額為633,958元（即975,658元-經裁定駁
    回之471,700元-1200元+136,000元+1,200元），被告對其追
    加，既為無意見之陳述（見本院卷第107頁反面），依前開
    規定，自應准其追加玉鐲毀損之請求。
二、原告起訴主張：被告於民國98年7月21日9時許在臺北市○○
    區○○路2段21號1樓之被告住處與伊發生口角後，竟持木棍
    毆打伊，致伊受有右上臂、右前臂、左前臂、右手背及左小
    指之擦傷、瘀傷及血腫，併頭痛及頭暈之傷害，伊戴於手腕
    上之系爭手鐲亦於伊以手臂阻擋被告棍擊之過程中遭被告擊
    斷碎裂，伊因此受到醫療費用支出2,758元、玉鐲碎裂市價
    136,000元、玉鐲價值鑑定費1,200元之損害，被告應如數賠
    償，伊之精神亦因被告之傷害而痛苦萬分，被告另應賠償非
    財產損害500,000元，爰依民法第184條第1項前段、第193條
    第1項、第196條及第195條第1項之規定起訴，並聲明：(一)被
    告應給付639,958元，及自刑事附帶民事訴訟起訴狀繕本送
    達翌日起至清償日止，按年息5%計算之利息。(二)願供擔保，
    請准宣告假執行。
三、被告則以：因原告先以言語辱罵，又持伊攤位所販售之塑膠
    存錢筒向伊擲去，接續出手毆打，伊始執起一旁之木棍阻擋
    ，且事發當時原告並未穿戴玉鐲或玉鐲並未碎裂，又原告之
    醫療費用支出、精神受損均與本件糾紛不存在因果關係，伊
    自毋庸對原告負擔任何侵權行為之損害賠償責任等語置辯。
    並聲明：(一)原告之訴駁回。(二)如受不利判決，願供擔保，請
    准宣告免為假執行。
四、按因故意或過失，不法侵害他人之權利者，負損害賠償責任
    ，民法第184條第1項前段定有明文。原告主張兩造前揭時地
    發生口角爭執，被告竟持木棍毆打其身體，致其受有右上臂
    、右前臂、左前臂、右手背、左小指擦傷、瘀傷、血腫、頭
    痛併頭暈等傷害，其戴在左手腕之系爭玉鐲亦於追打過程中
    因受到打擊而碎裂掉落地面，毀損不堪使用等語，被告雖不
    否認有持木棍阻擋之行為，但辯以本件事故肇因於原告之毆
    打行為，且原告當時並未配戴玉鐲，縱有配戴，玉鐲亦未破
    裂云云。經查：
  (一)被告確有持木棍追打原告之行為，原告因此受有右上臂14乘
    14公分傷併瘀傷、右前臂8乘0.2公分擦傷、左前臂13乘9公
    分擦傷、瘀傷及皮下血腫、右手背0.5公分線型擦傷、左小
    指0.5公分線型擦傷及無明顯外傷表徵頭痛頭暈等傷害，既
    有被告未爭執真正之臺北市立聯合醫院仁愛院區驗傷診斷書
    可稽（見本院卷第37頁），而被告之前開行為受刑事追訴，
    ，經本院刑事庭判決被告犯有傷害罪，被告及臺北地檢署檢
    察官分別提起上訴後，嗣經臺灣高等法院刑事庭判決駁回上
    訴確定，復有本院99年度易字第51號刑事判決可稽，且經本
    院依職權調取歷審刑事卷宗查明，原告因被告之行為受有傷
    害之事實，自堪信為真正。
  (二)被告持棍擊打原告之同時，原告並未攻擊被告，僅消極以手
    臂格擋防禦之情，已有接獲值班通報嗣即到場之證人即新生
    南路派出所警員徐彬源、張培原、符基強於刑事案件之偵查
    中證稱：「現場只有陳張富美手持木棍，王麗玲沒有拿任何
    東西，我們到場時，鄰居說陳張富美拿木棍打王麗玲，王麗
    玲沒有打陳張富美，都是陳張富美拿木棍追打王麗玲。」等
    語足證（見臺北地檢署98年度偵字第20000號偵查卷(下稱偵
    查卷)第52頁）。雖被告辯稱警員所為證詞僅係聽聞路人陳
    述之傳聞證據，並不足採云云（見本院卷第45頁），惟如被
    告所云之爭執情形屬實，以原、被告分別為53年3月25日、3
    0年12月7日出生而言，被告所受傷勢顯不輕於原告。然被告
    於與原告發生爭執後，其身體並未受傷，不僅已據證人徐彬
    源於偵查中證述：「我到現場時，他們已經打完了，陳張富
    美手拿木棍被路人抓住。當時我看到王麗玲手背受傷，而陳
    張富美沒有明顯外傷。…當天陳張富美根本沒有受傷」等語
    （見偵查卷第51-52頁），復與證人符基強證述：「當時並
    沒有看到陳張富美外觀有受傷」等語相符（見偵查卷第52頁
    ），而被告對原告所提傷害告訴經臺北地檢署檢察官為不起
    訴處分（見本院卷第67-68頁），亦為被告所不爭執，被告
    未受有任何傷害之情，至為明確，核無指摘警員證詞可信性
    之理由。況被告就其係因原告先出言辱罵、朝其身體丟擲物
    品，以及出手毆打，被告始持木棍追打之抗辯，並未舉證以
    實其說，此項抗辯自屬無據，難以採信。再縱有雙方互毆之
    情形，然互毆乃雙方互為侵權行為，被告執此為無庸負擔侵
    權行為損害賠償責任之依據，亦有未洽，仍不足取。
  (三)原告與被告爭執扭打後，使原配戴於左手之系爭玉鐲碎裂掉
    落地面，業據原告於偵查中提出破裂之玉鐲為證（見偵查卷
    第37、48頁），且有證人徐彬源於偵查中證稱：「我到場後
    ，是附近店家跟王麗玲說你的手鐲怎麼在地上，王麗玲才發
    現自己的手鐲碎裂在地上。」等語可證（見偵查卷第52頁）
    ，原告此項主張尚非全然無憑。被告雖稱其與原告衝突過程
    中，未見原告有配戴任何玉鐲，原告及警員自事故現場赴派
    出所路途，又均未與路人交談，且未見原告有從地面撿拾玉
    鐲之舉，足見證人徐彬源證述之內容不實，並聲請訊問目擊
    其持木棍抵擋致毀損不堪使用之證人（見本院卷第24、45頁
    ）云云，惟原告於衝突過程中即請路旁路人報警，已經原告
    於警訊時供述明確（見偵查卷第5頁），可知衝突場面之緊
    急與慌亂，並足認發生衝突雙方之關注力均在集中於如何攻
    擊與防禦，自無暇顧及對方身上之配件，故不因被告未為注
    意，即認原告之左手確未佩帶玉鐲。又雙方衝突甫結束，原
    告即因附近店家告知而提及玉鐲碎裂在地，與衝突發生之關
    係緊密，非不得為與衝突有關之認定。況被告持木棍朝原告
    身體揮去，乃不爭之事實，依一般正常人遭木棍攻擊，趕緊
    以雙手抵擋而言，佩戴於原告左手之系爭玉鐲為抵擋而遭擊
    碎，衡情要屬可能。又原告未於雙方衝突終止之際即刻發現
    玉鐲毀損，固為原告所不否認，但本件事故發生於7月間，
    正值夏季時節，並無長袖衣物足以遮蔽，原告受傷之疼痛程
    度可以預期，其因身體疼痛而疏未注意左手所佩戴之系爭玉
    鐲已被毀損，亦屬可能，是難憑原告未及時發現玉鐲受損，
    即逕謂原告所主張之玉鐲受損情節不實。至原告及警員是否
    與路人交談部分，觀諸證人徐彬源就現場狀況而為之證詞：
    「我到場後，一群人都是在門口的人行道上」（見偵查卷第
    52頁），現場顯然有多數之旁觀者，被告恐未能觀得原告、
    警員、群眾互動之全貌，被告指稱警員徐彬源證詞不實云云
    ，亦有未洽，故無訊問目擊玉鐲遭毀損證人之必要。從而，
    被告辯稱原告當時並未配戴玉鐲，縱有配戴，玉鐲亦未破裂
    云云，為無理由，殊難採取。
  (四)綜上所述，原告之身體受有傷害，系爭玉鐲亦遭毀損等事實
    ，堪予信實，復核與被告持木棍朝原告身體揮去之行為有關
    ，依首揭規定，原告主張被告應負侵權行為損害賠償責任，
    於法應認有據。
五、次按不法侵害他人之身體或健康者，對於被害人因此喪失或
    減少勞動能力或增加生活上之需要時，應負損害賠償責任；
    不法毀損他人之物者，被害人得請求賠償其物因毀損所減少
    之價額，民法第193條第1項及第196條分別定有明文。物被
    毀損時，被害人除得依民法第196條請求賠償外，並不排除
    民法第213條至第215條之適用。原告主張其因被告之不法行
    為，支出醫藥費2,758元，並損失價值136,000元之系爭玉鐲
    ，暨玉鐲鑑定費1,200元，茲請求被告賠償等語；被告則辯
    稱原告因精神科門診而支出之費用是否與所受傷害相關？是
    否必須支出玉鐲鑑定費？系爭玉鐲價值若干等，既未見原告
    舉證證明，其自無須賠償云云。經查：
  (一)原告主張其受有醫療費用2,758元之損害，固據提出財團法
    人徐元智先生醫藥基金會附設亞東紀念醫院（下稱亞東醫院
    ）醫療費用收據為證（見附民卷第4-5頁），惟：
  1.除98年7月21日急診支出之680元、98年8月6日皮膚科498元
    部分與98年7月21日之衝突直接相關外，其於98年7月28日、
    同年8月20日赴精神科就診而支出之460元、660元，及99年1
    月5日神經內科460元，則乏證據足以證明係被告之行為所致
    ，此從亞東醫院99年12月17日亞醫歷字第0996410745號函覆
    ：「處方之開立乃依王員（指原告）主訴之症狀加上醫療專
    業評估，始行開立。至於王員相關之臨床表現是否符合創傷
    後症候群，因王員未規則返診，建議若就侵權行為與損害間
    之因果關係有疑義，應另行安排司法精神鑑定為宜…病患於
    2010年1月5日至精神內科門診求診，主訴左上肢與頸部酸痛
    ，…病患看診當日表現之筋膜炎與頸部疼痛是否與創傷後病
    痛有關連無法判定，因為根據病患描述，她是2009年7月有
    受傷，但直至2010年1月5日才來求診，中間大約5個月的間
    隔，沒有本科的就醫記錄」（見本院卷第104頁），亦甚明
    白。是以，原告因被告之傷害行為所增加之支出應為1,178
    元（即680元+498元）。
  2.原告雖稱被告於刑事案件審理時，曾透過輔佐人表示：「對
    方醫藥費提出的收據是兩千多元，醫藥費用我們都願意出」
    （見臺灣高等法院99年度上易字第1031號刑事卷(下稱高院
    刑事卷)第47頁反面），足見被告事後推諉卸責云云。然對
    照被告於刑事案件第二審所為供述：「是告訴人先打我的，
    她還有告我，我願意賠償她2000元的醫藥費，我年紀這麼大
    了，希望能夠判輕一點」（見高院刑事卷第33頁反面），再
    綜觀被告輔佐人於刑事案件言詞辯論程序所為陳述（見高院
    刑事卷第47頁正反面），被告輔佐人所為願意出兩千多元醫
    藥費之供述，無異針對和解與否及請求減輕被告刑度或給予
    緩刑而為之陳述，尚非對於原告之權利表示認同其存在，亦
    難謂被告已承認賠償全數之醫藥費。原告執此請求被告全數
    賠償，亦有未洽，仍難為有利於原告之認定。
  (二)原告次依中華民國珠寶玉石鑑價證書，及估價單（見本院卷
    第102頁，附民卷第10頁），主張其因被告毀損行為，損失
    價值136,000元之系爭玉鐲，並支出玉鐲鑑定費1,200元云云
    ，然：
  1.玉鐲價值部分：
  (1)按法院於選任鑑定人前，得命當事人陳述意見；其經當事人
    合意指定鑑定人者，應從其合意選任之，民事訴訟法第326
    條第2項前段定有明文。次按鑑定為一種調查證據方法，所
    得結果係供作法院依自由心證判斷事實真偽之證據資料。當
    事人就其可處分之事項，對於鑑定人之人選、鑑定結果及於
    事實認定之效力，本得於起訴前以證據契約之形式為約定、
    於證據保全程序中依民事訴訟法第376條之1第1項規定成立
    協議，或於訴訟進行中依同法第326條第2項前段、第270條
    之1第1項第3款規定達成指定合意或爭點簡化協議。倘無此
    證據契約、指定合意或爭點簡化協議，法院即不受鑑定結果
    之拘束，仍應踐行調查證據之程序而後定其取捨（最高法院
    98年度台上字第1131號判決參照）。原告先於99年8月18日
    具狀聲請以台北市金銀珠寶商業同業公會（下稱北市金銀珠
    寶公會）為系爭玉鐲價值之鑑定機關（見本院卷第34頁），
    後經本院徵詢被告，被告既未為反對之陳述（見本院卷第44
    頁反面），對於鑑定結果，被告復無意見（見本院卷第107
    頁反面），兩造就系爭玉鐲價值鑑定機關之選定顯已合意，
    依前揭說明，本件自應以北市金銀珠寶公會之鑑定結果為準
    。
  (2)原告遭毀損之系爭玉鐲，經囑託北市金銀珠寶公會鑑定後，
    其結果為「該只玉鐲未受損之前價格：98年之批發價格約4
    萬5000元」，有該公會99年10月11日北市金商欽字第99010
    031號函可稽（見本院卷第71頁）。被告雖稱前開鑑定之價
    值乃珠寶商相戶交易、相互調貨之價額而言，與泛指珠寶商
    出售與消費者之市場交易價格不同，應以中華民國珠寶玉石
    鑑定證書所載之價格136,000元為系爭玉鐲之價值云云，但
    觀諸前開鑑價證書，不僅鑑定金額落於113,000元至136,000
    元，該機關復說明：「在不同時間，因市場資料的變動，或
    是鑑價師的主觀條件不同，也可能出現不同的鑑價結果」，
    系爭玉鐲價值是否確為136,000元，自仍非明確，原告單憑
    前開鑑價證書，及中華民國珠寶玉石鑑定所所長曾赴司法院
    司法人員研習所進行珠寶鑑定演講（見本院卷第103頁）等
    情而為系爭玉鐲價值136,000元之主張，尚屬無據，並不足
    取。況衡諸玉石首飾其價格極度取決於買賣雙方資訊認知差
    異、磋商過程之供需，以及購買人對於首飾之主觀喜好與傾
    向，批發價格自亦屬於市場價值之一種。因此，系爭玉鐲之
    價值，非不得依前開鑑定之結果而為論斷。
  (3)原告雖另主張被告於刑事案件審理時承認玉鐲價值數十萬及
    前揭鑑定價值非市場價值而有所違誤云云。惟前開陳述乃原
    告所為，此觀諸刑事案件99年6月9日準備程序筆錄：「（法
    官問對於被告所言有何意見？）『被告』答：他是故意要致
    我於死地，她本來是故意要朝我的頭打，我拚命保護頭。兩
    千元絕對不可能和解。我那支玉鐲現在市值就幾十萬」（見
    高院刑事卷宗第33頁反面)，即見該筆錄冠作「被告」陳述
    之記載，實為「告訴人」即本件原告陳述之誤植，原告將自
    己意見依誤用之字義矯飾為被告之陳述，委不可採。
  (4)系爭玉鐲並非新品，雖為不爭之情，惟按項鍊、戒指、耳環
    、金飾等首飾，衡諸社會常情，通常具有保值之作用，其價
    值實不應依其使用年限予以折舊，應以購買價計算其現存之
    價值（最高法院92年度台上字第653號判決參照）。準此，
    系爭玉鐲若於毀損後無法肯定其價值，應將其價值之全額計
    為原告之損害額，此乃玉鐲保值作用使然，無庸計算折舊。
    是以，原告因系爭玉鐲毀損所受損害為45,000元。
  2.玉鐲鑑定費部分：
    原告為證明玉鐲質地而自行委託中國寶石顧問有限公司鑑定
    ，經該公司編號G-211303號寶石鑑定書鑑定為緬甸產A貨天
    然翡翠(NATURAL JADEITES & NATURAL GREEN COLOR)，惟原
    告支出該鑑定費用，非屬因侵權行為所生財產上損害；況且
    觀諸該等鑑定報告之項目僅說明玉鐲之質地而未鑑定其市場
    價值，本即無法達到確認損害賠償數額之功能而勢必再為價
    值鑑定，此等非請求損害賠償必要之無益鑑定費用支出自不
    得請求賠償，亦非訴訟費用之一部，原告請求被告賠償其支
    出1,200元鑑定費用之損害，自無理由，不應准許。
  (三)從而，原告因被告不法之傷害及毀損行為，受有支出醫藥費
    1,178元，及系爭玉鐲價值45,000元之損害，依前揭規定，
    被告應如數賠償，殆無疑義。
六、末按不法侵害他人之身體、健康、名譽、自由、信用、隱私
    、貞操、或不法侵害其他人格法益而情節重大者，被害人雖
    非財產上之損害，亦得請求賠償相當之金額，民法第195條
    第1項定有明文。原告主張其因被告之行為，受有精神上之
    損害，請求慰撫金50萬元云云。然慰撫金之多寡，應斟酌雙
    方之身分、地位、資力與加害程度，及其他各種情形核定相
    當之數額，該金額是否相當，自應依實際加害情形與被害人
    所受之痛苦及雙方之身分、地位、經濟狀況等關係決定之（
    最高法院51年度台上字第223號判例意旨參照）。經查，原
    告因被告之行為而受有傷害，雖如前述，惟不論本件是否肇
    因於停車糾紛（見偵查卷第4頁），亦不論原告擲塑膠製存
    錢筒之行為是否侵害被告權利，被告突持木棍朝原告身體揮
    去，應可預見原告內心隨之受有創傷，惟斟酌原告傷勢堪稱
    輕微及被告犯罪情節，暨原、被告均為小學畢業、原告從商
    、被告家管，及雙方財產狀況（見本院卷第49-57頁）等情
    認為原告請求之精神慰撫金尚屬過高，應以60,000元為適當
    公允。
七、從而，原告依侵權行為法則，請求被告給付106,178元（即
    醫藥費1,178元、系爭玉鐲價值45,000元、慰撫金60,000元
    ），及自刑事附帶民事訴訟起訴狀繕本送達翌日即99年1月
    16日（見附民字卷第11頁）起至清償日止，按年息5%計算之
    利息，為有理由，應予准許；逾此部分之請求，則無理由，
    應予駁回。又原告陳明願供擔保聲請宣告假執行，就其勝訴
    部分，因所命給付金額未逾50萬元，依民事訴訟法第389 條
    第1項第5款規定，應依職權宣告假執行，被告陳明願供擔保
    聲請宣告免為假執行，經核並無不合，爰酌定相當擔保金額
    准許之。至原告敗訴部分，其假執行之聲請失所附麗，應併
    駁回之。
八、本件事證已臻明確，兩造其餘攻擊與防禦方法均與判決結果
    不生影響，不再一一論述，附此敘明。
九、訴訟費用負擔之依據：民事訴訟法第79條。
中    華    民    國   100    年    1     月    28    日
                  民事第四庭    法  官  許純芳
以上正本係照原本作成。
如對本判決上訴，須於判決送達後20日內向本院提出上訴狀。如
委任律師提起上訴者，應一併繳納上訴審裁判費。
中    華    民    國   100    年    1     月    28    日
                                書記官  陳怡君